【裁判字號】    99,簡上,50
【裁判日期】    990818
【裁判案由】    交還土地
【裁判全文】
臺灣臺南地方法院民事判決              99年度簡上字第50號
上  訴  人  甲○○
訴訟代理人  何曜男律師
被  上訴人  丙○○
訴訟代理人  乙○○
上列當事人間請求交還土地事件，上訴人不服本院台南簡易庭民
國99年2月2日所為第一審判決（98年度南簡字第268號）提起上
訴，經本院於99年8月4日言詞辯論終結，判決如下：
    主    文
上訴駁回。
第二審訴訟費用由上訴人負擔。
    事    實
甲、上訴人方面：
一、聲明：（一）原判決廢棄，（二）上開廢棄部分，被上訴人
    在第一審之訴駁回。
二、陳述：除與原判決記載相同者，茲引用之外，補稱：
（一）原審據以為判決基礎之內政部國土測繪中心（下稱國土測
      繪中心）測量成果有誤，其判決之認事用法俱有違誤，所
      為判決結果尚難令人折服，容分述如下：
（１）本件界址之紛爭，前經臺南市東南地政事務所依現有地籍
      圖多次測量，均不一致，故訴訟中才盼委由國土測繪中心
      本於專業客觀進行測量，據國土測繪中心測量成果之說明
      ，雖表明其係依據精密電子儀器進行測量，但兩造重要之
      爭執即有關地籍圖及民國70年複丈分割原圖（下稱系爭70
      年分割複丈圖）卻僅依東南地政事務所函表示「兩者大致
      吻合」，為其論據，誠令人強烈遺憾。所謂「差之毫里，
      失之千里」，測量如有稍稍疏失或依據失據，結果則全然
      不同。據悉現有地籍圖係依據68年地籍調查表而來，當時
      土地尚未分割，迄70年土地分割，則二者如何大致吻合，
      實令人費解！為何非完全一致？
（２）經上訴人將地籍圖套入現址空照圖，可清楚看出上訴人所
      有坐落台南市○區○○段1363之2地號土地（下稱系爭136
      3之2地號土地）與被上訴人所有同段1364地號土地（下稱
      系爭1364地號土地）之界址，在上訴人所有房屋之左側尚
      有一長條空地，是屬於上訴人所有，該處於上訴人承買現
      有房屋時，係作為房屋出入之門口使用（即房屋原有門口
      係面對系爭1364地號土地），嗣因道路變更，才將該處予
      以封閉，並作冷氣雨遮及建物雨遮等使用。上訴人之冷氣
      雨遮及建物雨遮等確無占用被上訴人土地。
（３）70年系爭土地之原所有人國立成功大學辦理分割之分割複
      丈原圖，龍山段1363地號分割成1363、1363之1、1363之2
      、1363之3地號共4筆，而1363之3地號分割圖上所示南面
      地籍線依比例換算實際長度之結果為375公分，此從現場
      遺跡南面突出點，實際丈量375公分後為1363之3地號與系
      爭1363之2地號地籍線址，而依該丈量結果，可悉該界址
      距上訴人房屋尚有一段距離，與前述上訴人房屋確坐落於
      系爭1363之2地號土地上相符。
（４）由上證據顯示，上訴人並無占用被上訴人所有系爭1364地
      號土地之情事，國土測繪中心之測量成果明顯有誤，原審
      不察，遽採為本件之判決基礎，致判決結果有誤，其認事
      用法自有違誤。
（５）上訴人於原審就此聲請再就界址確切位置之爭議准由中興
      大學進行測量，惟未獲原審准許，然國土測繪中心之測量
      成果既是有誤，如上所述，即有再委請其他具有公信力之
      專業機構進行鑑測之必要，原審於此未再委由中興大學進
      行鑑測，致占用事實不明確，遽予判決，實有判決不備理
      由之違誤。
（二）本件上訴人並未占用被上訴人土地，原審遽認上訴人應交
      還上開部分之土地與被上訴人，尚屬有誤：
（１）依上訴人前呈鈞院航測圖套繪地籍圖，明顯可知上訴人所
      有房屋全部坐落在自有之系爭1363之2地號土地上，並未
      越界占用被上訴人所有系爭1364地號土地，上訴人所有系
      爭1363之2地號與系爭1364地號之地籍線離上訴人房屋尚
      有88公分之距離，此從上訴人房屋旁尚有先前系爭1363之
      2地號土地上之圍牆紅磚遺跡可稽。
（２）原1363地號土地於70年9月分割時，係沿當時房屋之牆面
      （迄今未變動）為分割線，亦有系爭70年分割複丈圖可查
      ，上訴人所有系爭1363之2地號土地與同段1363之1地號土
      地即以上訴人房屋牆面為界址，而系爭1363之2地號與136
      3之3地號（已併入1364地號）間原有基地上兩戶房屋共用
      之通道，目前現址尚保有該通道之部分遺跡，仍為上訴人
      所有之土地範圍，且上訴人所有系爭1363之2地號與1363
      之3地號的界址即為現有房屋牆面外擴近80多公分左右（
      參原審所附上訴人房屋與1363之2基地之相對位置圖），
      顯見上訴人並未占用被上訴人土地甚明。
（三）綜上所陳，本件原審所採用之國土測繪中心測量成果並不
      正確，致其判決結果亦屬有誤，其認事用法均屬有誤，其
      判決自無維持之必要。
乙、被上訴人方面：
一、聲明：上訴駁回。
二、陳述：與原判決記載相同，茲引用之。
    理    由
一、本件被上訴人起訴主張：上訴人所有冷氣雨遮、建物雨遮及
    冷氣分別無權占用被上訴人所有系爭1364地號如附圖編號E
    ─F─G─H─E所示面積0.72平方公尺、編號I─J─K─L─I
    所示面積3.31平方公尺、編號M─N─O─P─M所示面積0.26
    平方公尺之土地，爰依所有權之法律關係，請求上訴人將上
    開冷氣雨遮、建物雨遮及冷氣拆除，並將占用之土地交還被
    上訴人。
二、上訴人則以：臺南市東南地政事務所未依原龍山段1363地號
    土地所有權人之要求製作系爭70年分割複丈圖；國土測繪中
    心製作之鑑定圖有誤，上訴人並未占用被上訴人所有之系爭
    1364地號土地云云，資為抗辯。
三、兩造不爭執之事實：
（一）被上訴人所有系爭1364地號土地與上訴人所有系爭1363之
      2地號土地相毗鄰。
（二）國土測繪中心98年8月12日測籍字第0980007681號函檢送
      之鑑定書記載：本案係使用精密電子測距經緯儀，在系爭
      1364、1363之2地號土地周圍施測圖根點，並經檢核閉合
      後，作為該區之控制點，然後以各圖根點為基點，分別施
      測系爭2筆土地及附近界址點，並將各點施測計算之數值
      坐標輸入電腦，以自動繪圖儀展繪於鑑測原圖上（與地籍
      圖同比例尺1／500)，然後依據臺南市東南地政事務所保
      管之地籍圖、圖解地籍圖數值化成果、系爭70年分割複丈
      圖及宗地資料等，展繪系爭2筆土地地籍圖經界線，與前
      項成果核對檢核後測定於鑑測原圖上，作成鑑定圖。鑑定
      結果如下：
（１）系爭1363之2、1364地號土地間之地籍圖經界線位置，前
      經本中心南區第二測量隊98年7月16日測隊南二字第09822
      00965號書函請臺南市東南地政事務所查明系爭70年分割
      複丈圖是否與訂正後地籍圖相符，嗣經該所98年7月23日
      東南地政所測字第0980006568函復答稱系爭70年分割複丈
      圖與地籍圖大致吻合。
（２）圖示E─F─G─H─E、I─J─K─L─I及M─N─O─P─M連
      接線所圍區域，分別為系爭1363之2地號土地上之冷氣雨
      遮、建物雨遮及冷氣放置位置逾越使用系爭1364地號土地
      範圍，其面積分別為0.72平方公尺、3.31平方公尺及0.26
      平方公尺。
（三）上開冷氣雨遮、建物雨遮及冷氣係上訴人所有。
四、得心證之理由：
    本件兩造之爭執要點在於：系爭70年分割複丈圖上載明原龍
    山段1363地號土地所有權人要求「以前面圍牆寬度平行分割
    」，臺南市東南地政事務所製作之系爭70年分割複丈圖是否
    符合原龍山段1363地號土地所有權人之要求？國土測繪中心
    依據臺南市東南地政事務所保管之地籍圖、圖解地籍圖數值
    化成果、系爭70年分割複丈圖及宗地資料等所作成之鑑定圖
    ，其實地測量是否有誤？經查：
（一）原審依被上訴人之聲請，囑託國土測繪中心派員會同到場
      履勘鑑測，經該中心使用精密電子測距經緯儀，在系爭13
      64、1363之2地號土地周圍施測圖根點，並經檢核閉合後
      ，作為該區之控制點，然後以各圖根點為基點，分別施測
      系爭2筆土地及附近界址點，並將各點施測計算之數值坐
      標輸入電腦，以自動繪圖儀展繪於鑑測原圖上（與地籍圖
      同比例尺1／500），然後依據臺南市東南地政事務所保管
      之地籍圖、圖解地籍圖數值化成果、系爭70年分割複丈圖
      及宗地資料等，展繪系爭2筆土地地籍圖經界線，與前項
      成果核對檢核後測定於鑑測原圖上，作成鑑定圖。鑑定結
      果如下：（１）系爭1363之2、1364地號土地間之地籍圖
      經界線位置，前經本中心南區第二測量隊98年7月16日測
      隊南二字第0982200965號書函請臺南市東南地政事務所查
      明系爭70年分割複丈圖是否與訂正後地籍圖相符，嗣經該
      所98年7月23日東南地政所測字第0980006568函復答稱系
      爭70年分割複丈圖與地籍圖大致吻合。（２）如附圖所示
      E─F─G─H─E、I─J─K─L─I及M─N─O─P─M連接線
      所圍區域，分別係上訴人所有之冷氣雨遮、建物雨遮及冷
      氣占用被上訴人所有系爭1364地號土地範圍，其面積分別
      為0.72平方公尺、3.31平方公尺及0.26平方公尺，此有原
      審勘驗筆錄、國土測繪中心98年8月12日測籍字第0980007
      681號函檢送之鑑定書、鑑定圖附卷可稽。前開鑑定機關
      係依據臺南市東南地政事務所保管之地籍圖、圖解地籍圖
      數值化成果、系爭70年分割複丈圖及宗地資料等為鑑定，
      為求精確，並使用精密電子測距經緯儀在系爭1364、1363
      之2地號土地周圍施測圖根點，並經檢核閉合後，作為該
      區之控制點，然後以各圖根點為基點，分別施測系爭2筆
      土地及附近界址點，並將各點施測計算之數值坐標輸入電
      腦，以自動繪圖儀展繪於鑑測原圖上（與地籍圖同比例尺
      1／500)，其鑑定方法未見有何不週延之處，應堪採用。
（二）上訴人雖主張原龍山段1363地號土地於70年9月分割時，
      係沿當時房屋之牆面（迄今未變動）為分割線，上訴人所
      有系爭1363之2地號土地與同段1363之1地號土地即以上訴
      人房屋牆面為界址，系爭1363之2地號與同段1364地號土
      地之地籍線離上訴人之房屋尚有88公分之距離，此從上訴
      人之房屋旁尚有先前1363之2地號土地上之圍牆紅磚遺跡
      可稽，顯見上訴人並未占用被上訴人土地；依上訴人陳報
      之航測圖套繪地籍圖，明顯可知上訴人所有房屋全部坐落
      在自有系爭1363─2地號土地上，未越界占用被上訴人所
      有系爭1364號土地；現有地籍圖係依據68年地籍調查表而
      來，當時土地尚未分割，迄70年土地分割，才製作系爭70
      年分割複丈圖，系爭70年分割複丈圖與地籍圖，二者如何
      能大致吻合云云。惟查，
（１）系爭70年分割複丈圖上載明原龍山段1363地號土地所有權
      人要求「以前面圍牆寬度平行分割」，有系爭70年分割複
      丈圖在卷可稽，並為兩造所不爭執，自堪信為真實。上訴
      人主張上訴人房屋旁之圍牆紅磚遺跡，即係系爭70年分割
      複丈圖上原龍山段1363地號土地所有權人要求作為分割界
      線之「圍牆」，並於原審提出照片5張為證，惟查，從上
      訴人於原審提出之照片觀之，上訴人所指之「圍牆紅磚遺
      跡」，僅係裸露地面上之少部分紅磚而已，從該裸露地面
      上少部分紅磚，尚無從認定該紅磚即係系爭70年分割複丈
      圖上原龍山段1363地號土地所有權人要求作為分割界線之
      「圍牆」遺跡，此外，上訴人並未提出其他證據證明其所
      指之「圍牆紅磚遺跡」即係系爭70年分割複丈圖上原龍山
      段1363地號土地所有權人要求作為分割界線之「圍牆」，
      則上訴人主張上訴人房屋旁之圍牆紅磚遺跡，即係系爭70
      年分割複丈圖上原龍山段1363地號土地所有權人要求作為
      分割界線之「圍牆」，臺南市東南地政事務所未依原龍山
      段1363地號土地所有權人之要求製作系爭70年分割複丈圖
      云云，尚難採信。況臺南市東南地政事務所製作系爭70年
      分割複丈圖後，亦未見原龍山段1363地號土地所有權人表
      示反對意見，益難認系爭70年分割複丈圖之分割界線不符
      合原龍山段1363地號土地所有權人之要求。
（２）上訴人於原審提出之航測圖上雖記載土地謄本與地籍圖所
      載相符，然亦載明「實地界址以複丈鑑界結果為準」，且
      證人即國土測繪中心職員莊俊欽於本院審理時證稱：航照
      圖並沒有法律依據，所以我們測量不會參考航照圖等語，
      證人即臺南市東南地政事務所職員許永昭於本院審理時證
      稱：航照圖誤差比較大，並不能作為我們測量的依據等語
      （99年5月3日準備程序筆錄），可見航照圖誤差比較大，
      並不能作為地政人員測量的依據，實地界址仍應以地政事
      務所保管之地籍圖、圖解地籍圖數值化成果等資料作為測
      量之依據。上訴人以航測圖質疑國土測繪中心依據臺南市
      東南地政事務所保管之地籍圖、圖解地籍圖數值化成果、
      系爭70年分割複丈圖及宗地資料等，並使用精密電子測距
      經緯儀測量所得之結果，尚不足採。
（３）臺南市東南地政事務所於98年10月2日函復原審稱：「系
      爭龍山段地籍圖係民國68年以圖解法辦理之重測區，而本
      案龍山段1363─2地號是在民國70年由1363地號分割出，
      其複丈圖之繪製係以人工方式描繪，複丈後地籍圖訂正亦
      係依人工方式描繪，另國土測繪中心函查其複丈圖及地籍
      圖訂正是否相吻合案，經本所調出原土地複丈圖依人工描
      繪比對，其誤差符合地籍測量實施規則第76、132、240、
      243及244條規定容許公差範圍內．．．」，可見系爭70年
      分割複丈圖及臺南市東南地政事務所依該複丈圖訂正之地
      籍圖（臺南市東南地政事務所保管之地籍正圖）均係以人
      工方式描繪，而臺南市東南地政事務所以人工描繪比對該
      地籍圖及系爭70年分割複丈圖後，認二者之誤差符合地籍
      測量實施規則第76、132、240、243及244條規定容許公差
      範圍內，始函復國土測繪中心：地籍圖及系爭70年分割複
      丈圖二者大致吻合。上訴人空言主張系爭70年分割複丈圖
      與地籍圖，二者如何能大致吻合云云，不足採信。系爭70
      年分割複丈圖與臺南市東南地政事務所依該分割複丈圖訂
      正之地籍圖（地籍正圖），二者之誤差既符合地籍測量實
      施規則規定容許公差範圍內，則國土測繪中心依臺南市東
      南地政事務所保管之地籍圖、圖解地籍圖數值化成果、系
      爭70年分割複丈圖及宗地資料等為鑑定基礎，自屬允當。
      此外，上訴人並未提出其他證據證明國土測繪中心之測量
      結果有何錯誤，其主張國土測繪中心製作之系爭鑑定圖有
      誤云云，自難採信。
（三）國土測繪中心受原審委託所製作之系爭鑑定圖並無違誤，
      已如前述，依系爭鑑定圖所示，上訴人所有上開冷氣雨遮
      、建物雨遮及冷氣確分別占用被上訴人所有系爭1364地號
      如附圖編號E─F─G─H─E所示面積0.72平方公尺、編號I
      ─J─K─L─I所示面積3.31平方公尺、編號M─N─O─P─
      M所示面積0.26平方公尺之土地，上訴人抗辯其所有上開
      冷氣雨遮、建物雨遮及冷氣未占用被上訴人所有系爭1364
      地號土地云云，不足採信。
五、綜上所述，上訴人所有上開冷氣雨遮、建物雨遮及冷氣既分
    別占用被上訴人所有系爭1364地號如附圖編號E─F─G─H─
    E所示面積0.72平方公尺、編號I─J─K─L─I所示面積3.31
    平方公尺、編號M─N─O─P─M所示面積0.26平方公尺之土
    地，上訴人復未舉證證明其有何正當權源占用該部分土地，
    則被上訴人本於所有權之法律關係，請求上訴人將坐落如附
    圖所示E─F─G─H─E連接線所圍區域（面積0.72平方公尺
    ）之冷氣雨遮；如附圖所示I─J─K─L─I連接線所圍區域
    （面積3.31平方公尺）之建物雨遮；如附圖所示M─N─0─P
    ─M連接線所圍區域（面積0.26平方公尺）之冷氣機拆除，
    並將占用之土地返還被上訴人，為有理由，應予准許。原審
    為被上訴人勝訴之判決，於法並無違誤。上訴意旨指摘原判
    決不當，求予廢棄改判，為無理由，應駁回其上訴。
六、本件事證已臻明確，兩造其餘攻擊防禦方法，核與判決結果
    無影響，爰不逐一論述，併此敘明。
七、據上論結，本件上訴為無理由，依民事訴訟法第436條之1第
    3項、第449條第1項、第78條，判決如主文。
中    華    民    國    99    年    8     月    18    日
                  民事第三庭    審判長法  官  杭起鶴
                                      法  官  孫玉文
                                      法  官  蘇正賢
以上正本證明與原本無異
不得上訴
中    華    民    國    99    年    8     月    18    日
                                      書記官  陳美萍

司法院資訊處製作；財團法人民間司法改革基金會備份。
